---
title: "trabalho Regressão parte 02"
date: "6 de dezembro de 2016"
output: pdf_document
---

```{r pacotes,eval=FALSE,echo=FALSE}
#eval= FALSE faz com que o R ignore este chunk
#echo = FALSE não permite que o chunk apareça no pdf

pacotes = c("tidyverse","plyr","dplyr","reshape2")
install.packages(pacotes)
```


```{r Funcoes,echo=FALSE}
#echo = FALSE não permite que o chunk apareça no pdf



#Função que produz os quatro gráficos para a análise de resíduos



diag2norm<-function(fit.model){
# fit.model: objeto com o ajuste do modelo normal linear homocedástico 
# obtido através da função "lm"

par(mfrow=c(2,2))
X <- model.matrix(fit.model)
n <- nrow(X)
p <- ncol(X)
H <- X%*%solve(t(X)%*%X)%*%t(X)
h <- diag(H)
lms <- summary(fit.model)
s <- lms$sigma
r <- resid(lms)
ts <- r/(s*sqrt(1-h))
di <- (1/p)*(h/(1-h))*(ts^2)
si <- lm.influence(fit.model)$sigma
tsi <- r/(si*sqrt(1-h))
a <- max(tsi)
b <- min(tsi)
par(mfrow=c(2,2))
#
plot(tsi,xlab="Índice", ylab="Resíduo Studentizado",
ylim=c(b-1,a+1), pch=16,cex=1.1,cex.axis=1.1,cex.lab=1.1)
abline(2,0,lty=2)
abline(-2,0,lty=2)
abline(0,0,lty=2)
#identify(tsi, n=1)
#title(sub="(c)")
#
plot(fitted(fit.model),tsi,xlab="Valores Ajustados", 
ylab="Resíduo Studentizado", ylim=c(b-1,a+1), pch=16,cex=1.1,cex.axis=1.1,cex.lab=1.1)
#
abline(2,0,lty=2)
abline(-2,0,lty=2)
abline(0,0,lty=2)
#boxplot(tsi,ylab="Resíduo Studentizado",cex=1.1,cex.axis=1.1,cex.lab=1.1)
hist(tsi,xlab="Resíduo Studentizado",ylab="densidade",probability=TRUE,main="",cex=1.1,cex.axis=1.1,cex.lab=1.1)
#title(sub="(d)")
#identify(fitted(fit.model),tsi, n=1)
#
boxplot(tsi,ylab="Resíduo Studentizado",cex=1.1,cex.axis=1.1,cex.lab=1.1)

#---------------------------------------------------------------#
}





#função para fazer o gráfico de envelopes




envelnorm<-function(fit.model){
# fit.model: objeto com o ajuste do modelo normal linear homocedástico 
# obtido através da função "lm"

#par(mfrow=c(1,1))
X <- model.matrix(fit.model)
n <- nrow(X)
p <- ncol(X)
H <- X%*%solve(t(X)%*%X)%*%t(X)
h <- diag(H)
si <- lm.influence(fit.model)$sigma
r <- resid(fit.model)
tsi <- r/(si*sqrt(1-h))
#
ident <- diag(n)
epsilon <- matrix(0,n,100)
e <- matrix(0,n,100)
e1 <- numeric(n)
e2 <- numeric(n)
#
for(i in 1:100){
     epsilon[,i] <- rnorm(n,0,1)
     e[,i] <- (ident - H)%*%epsilon[,i]
     u <- diag(ident - H)
     e[,i] <- e[,i]/sqrt(u)
     e[,i] <- sort(e[,i]) }
#
for(i in 1:n){
     eo <- sort(e[i,])
     e1[i] <- (eo[2]+eo[3])/2
     e2[i] <- (eo[97]+eo[98])/2 }
#
med <- apply(e,1,mean)
faixa <- range(tsi,e1,e2)
#
#par(pty="s")
qqnorm(tsi,xlab="Percentil da N(0,1)",
ylab="Residuo Studentizado", ylim=faixa, pch=16, main="",cex=1.1,cex.axis=1.1,cex.lab=1.1)
par(new=T)
qqnorm(e1,axes=F,xlab="",ylab="",type="l",ylim=faixa,lty=1, main="")
par(new=T)
qqnorm(e2,axes=F,xlab="",ylab="", type="l",ylim=faixa,lty=1, main="")
par(new=T)
qqnorm(med,axes=F,xlab="",ylab="",type="l",ylim=faixa,lty=2, main="")
#------------------------------------------------------------#
}




#função para "medidas de influência e alavancagem"




anainflu_norm<-function(fit.model){
# fit.model: objeto com o ajuste do modelo normal linear homocedástico 
# obtido através da função "lm"
X <- model.matrix(fit.model)
n <- nrow(X)
p <- ncol(X)
H <- X%*%solve(t(X)%*%X)%*%t(X)
h <- diag(H)
lms <- summary(fit.model)
s <- lms$sigma
r <- resid(lms)
ts <- r/(s*sqrt(1-h))
di <- (1/p)*(h/(1-h))*(ts^2)
si <- lm.influence(fit.model)$sigma
tsi <- r/(si*sqrt(1-h))
a <- max(tsi)
b <- min(tsi)
par(mfrow=c(1,2))
plot(h,xlab="Índice", ylab="Medida h", pch=16, ylim=c(0,1),cex=1.1,cex.axis=1.1,cex.lab=1.1)
cut <- 2*p/n
abline(cut,0,lty=2)
#identify(h, n=1)
#title(sub="(a)")
#
plot(di,xlab="Índice", ylab="Distância de Cook", pch=16,cex=1.1,cex.axis=1.1,cex.lab=1.1)
#identify(di, n=2)
#
#------------------------------------------------------------#
}
```






```{r leitura,echo = FALSE}
#echo = FALSE não permite que o chunk apareça no pdf
library(plyr)
library(tidyverse)
library(dplyr)

#leitura dos dados

dados = read.table("http://www.ime.unicamp.br/~cnaber/reg3.dat")
names(dados)=c("Estado","pop","percap","analf","expvida","crime","estud","ndias","area")

#criação variável dens
dados = dados %>% mutate(dens=pop/area)

#seleção das variáveis segundo orientação do Caio
dados = dados %>% select(percap, analf, crime, estud, ndias,dens,expvida)
```

#2.Análise Descritiva

```{r descritivas,echo = FALSE}
#echo = FALSE não permite que o chunk apareça no pdf

library(reshape2)
library(printr)

#manipulação dos dados

estat_desc <- dados
estat_desc$Estado = NULL

df <- melt(estat_desc, id.vars = 0)

#tabela resumo

resumo <- ddply(df, c("variable"), function(x) summary(x$value))
#arredondando os valores !!! tentar arredondar os decimais porem manter os discretos com somente o valor!!!
resumo[,2:ncol(resumo)] <- round(resumo[,2:ncol(resumo)],4)
resumo
```


```{r boxplots,echo = FALSE,eval=FALSE}
#echo = FALSE não permite que o chunk apareça no pdf
#eval= FALSE faz com que o R ignore este chunk

# !!!acho que boxplots não são nescessários neste caso, já que temos todas as variáveis contínuas (ou discretas), ou seja, nenhum fator!!!

#boxplots
ggplot(df, aes(x = variable, y =  value)) +
  geom_boxplot() +
  facet_wrap(~variable, scales = "free") +  theme_bw()
```

Dado a natureza quantitativa dos dados, é de grande interesse que identifiquemos as relações entre as covariáveis explicativas e a variável resposta, a fim de tornar essas relações visuais, foi construido graficos de dispersão entre a variável resposta e entre todas as covariáveis de interesse:

```{r dispersao,echo = FALSE}
#echo = FALSE não permite que o chunk apareça no pdf

#gráficos de dispersão
dispersao <- melt(estat_desc, id.vars = 7)
ggplot(dispersao, aes(x = value, y =  expvida)) +
  geom_point() +
  facet_wrap(~variable, scales = "free") +  theme_bw()
```

A partir da FiguraXX acima, podemos identificar visualmente a relação supracitada, a qual identificamos que todas as covariáveis parecem ter uma relação linear significativa, em especial, identificamos uma "forte"(mudar isso kkk) relação linear negativa da variável resposta com as covariáveis "analf" e "crime", assim como uma significativa relação linear positiva da variável resposta com as covariáveis "percap","estud","ndias" e "dens" (a menos a um ponto).



#Análise Inferêncial


```{r padronizacao,echo = FALSE}
#echo = FALSE não permite que o chunk apareça no pdf


#Padronizacao dos dados
dados[,c(1:ncol(dados))] =  sapply(dados[,c(1:ncol(dados))], function(x) (x-mean(x))/sd(x))

```

Dada a existência de relações lineares entre a variável resposta e todas as covariáveis explicativas e visando poder comparar os coeficiêntes de diferentes tipos de unidades de dados optamos por iniciar a análise com o seguinte modelo:

Modelo:
$$
Y_i = \beta_0 + \sum_{j=1}^{6}\beta_j \left (\frac{x_{ji}-\bar{x_j}}{s_j}   \right ) + \varepsilon_{i}\left\{\begin{matrix}
i= 1,\dots,50 \\ 
j=  1,\dots,6
\end{matrix}\right.
$$
em que  $\varepsilon_{i} \overset{i.i.d.}{\sim} N(0,\sigma^2)$ , $x_j=\frac{1}{50}\sum_{i=1}^{50}x_ji$ e  $s_j=\sqrt{\frac{1}{50}\sum_{i=1}^{50}(x_{ji}-\bar{x_j})^2}$

$Y_i$ : Expectativa de vida em anos (1969-70).  
de estudantes que concluem o segundo grau (1970)" em uma unidade, mantendo-se as demais covariáveis fixas.  

```{r modelo completo,echo = FALSE}
#echo = FALSE não permite que o chunk apareça no pdf

#modelo padronizado completo
fitmax <- lm(expvida~percap+analf+crime+estud+ndias+dens,data=dados)
summary(fitmax)
```


```{r modelo intercepto,echo = FALSE}
#echo = FALSE não permite que o chunk apareça no pdf

#modelo padronizado só com o intercepto
fitmin <- lm(expvida~1,data = dados)
```


```{r residuos,echo = FALSE}
#echo = FALSE não permite que o chunk apareça no pdf

# !!!acho que seria mais produtivo fazer análise de resíduos apenas para o modelo completo!!!

#grpaficos para análise de resíduos
diag2norm(fitmax)
```

```{r envelope,echo = FALSE}
#echo = FALSE não permite que o chunk apareça no pdf

#gráfico de envelopes
envelnorm(fitmax)
```

#Seleção dos modelos

Dada a natureza dos dados 
```{r stepwisemin,echo = FALSE}
#echo = FALSE não permite que o chunk apareça no pdf

#seleção stepwise começando do modelo min (modelo só com o intercepto)
step_min <- step(fitmin,scope = list(upper=fitmax),direction = "both")
```



```{r stepwisemax,echo = FALSE}
#echo = FALSE não permite que o chunk apareça no pdf


#seleção stepwise começando do modelo max (modelo com todas as variaveis explicativas)
step_max <- step(fitmax,scope = list(lower=fitmin),direction = "both")
```


Com base no stepwise, chegamos ao modelo com maior poder preditivo(expvida ~ crime + estud + ndias + dens):


```{r Modelo Otimo,echo = FALSE}
#echo = FALSE não permite que o chunk apareça no pdf

#modelo "ótimo" segundo o stepwise

fit_otimo <- lm(expvida ~ crime + estud + ndias + dens, data = dados)
summary(fit_otimo)

```

```{r residuos modelo otimo,echo = FALSE}
#echo = FALSE não permite que o chunk apareça no pdf

#grpaficos para análise de resíduos
diag2norm(fit_otimo)
```

```{r envelope modelo otimo,echo = FALSE}
#echo = FALSE não permite que o chunk apareça no pdf

#gráfico de envelopes
envelnorm(fit_otimo)
```


```{r alavancagem,echo = FALSE}
#echo = FALSE não permite que o chunk apareça no pdf

#medidas de influência e alavancagem

anainflu_norm(fit_otimo)
```

