---
title: ""
geometry: textwidth=18cm,textheight=21cm
setspace: doublespacing
lang: pt-br
header-includes:
- \usepackage{setspace}
- \usepackage{indentfirst}
- \usepackage[utf8]{inputenc}
- \usepackage{mathptmx}
- \usepackage{enumerate}
- \usepackage{url} 
- \usepackage{lipsum}
output:
  pdf_document:
  html_document: default
  fig_caption: yes
  mainfont: Times New Roman
  
fontsize: 10pt

---

\begin{titlepage}
\begin{center}
\thispagestyle{empty}
\begin{figure}[!htb]
\begin{center}
\begin{minipage}[b]{0.5\linewidth}
\begin{center}
\includegraphics[width=100pt,height=150pt]{logo/logoimeccunicamp.png}
\end{center}
\end{minipage}
\begin{minipage}[b]{0.7\linewidth}
\begin{center}
\vspace*{1cm}
 {\large \bf Universidade Estadual de Campinas\\[5pt]
Instituto de Matemática, Estatística e Computação Cientifica\\[3pt]
Departamento de Estatística}
\end{center}
\end{minipage}
\end{center}
\end{figure}
\vspace*{\stretch{1}}
\begin{center}
\vspace*{5cm}
{\huge \bf Relatório - Parte II \\[7pt]
Trabalho Final de ME613}
\end{center}
\vspace*{\stretch{1}}
\begin{center}
\vspace*{4cm}
{\Large \bf Eliane Ramos de Siqueira  RA:155233 \\
Guilherme Pazian  RA:160323 \\
Henrique Capatto  RA:146406 \\
Murilo Salgado Razoli  RA:150987 \break
}\\[3pt]
{\large \bf Professor: Caio Lucidius Naberezny Azevedo}\\[5pt]
\end{center}
\vspace*{\stretch{1}}
\centerline{\bf Campinas-SP, 08 de Dezembro de 2016}
\vspace*{\stretch{1}}
\end{center}
\end{titlepage}

\onehalfspacing
\newpage

```{r,echo=FALSE}
#Colocar códigos que não vao aparecer AQUI
```


\begin{enumerate}
\item Introdução
\end{enumerate}
\vspace{0.3cm}
\setlength{\parindent}{3em}
  Escrever introdução aqui

\vspace{1.5cm}

```{r, echo=FALSE}
#Leitura dos dados aqui
```

\begin{enumerate}
\setcounter{enumi}{1}
\item Análise descritiva
\end{enumerate}
\vspace{0.3cm}

Escrever análise descritiva e colocar os gráficos aqui
```{r,echo=FALSE}
#COLOCAR CÓDIGOS DA ANÁLISE DESCRITIVA AQUI
```

\vspace{0.5cm}
\begin{enumerate}
\setcounter{enumi}{2}
\item Análise Inferencial
\end{enumerate}
\vspace{0.3cm}
  Escrever análise inferencial aqui
  
  colocar os modelos, analise de residuo e bla bla bla
  
  
```{r,echo=FALSE}
#COLOCAR CÓDIGOS DA ANÁLISE INFERENCIAL AQUI
```

\vspace{0.5cm}
\begin{enumerate}
\setcounter{enumi}{3}
\item Conclusões
\end{enumerate}
\vspace{0.3cm}

escrever conclusões<p>
escrever conclusões<p>
aqui

\vspace{0.5cm}


\begin{enumerate}
\setcounter{enumi}{4}
\item Referências Bibliográficas
\end{enumerate}

\vspace{0.3cm}
\begin{itemize}
  \item Azevedo, C. L. N (2016). Notas de aula sobre planejamento e análise de experimentos,\url{http://www.ime.unicamp.br/~cnaber/Material_ME613_2S_20
16.htm}
  \item Faraway, J. J. (2014). Linear Models with R, Second Edition,Chapman e Hall/CRC Texts in Statistical Science
  \item Draper, N. R. and Smith, H. (1998). Applied regression analysis, third edition. New York, NY: John Wiley e Sons.
  \item Paula, G. A. (2013). Modelos de regressão com apoio computacional, versão pré-eliminar \url{ https://www.ime.usp.br/~giapaula/texto_2013.pdf}
  
\end{itemize}

\vspace{0.5cm}

\begin{enumerate}
\setcounter{enumi}{5}
\item Apêndice
\end{enumerate}
\vspace{0.3cm}


